【裁判字號】    98,簡上,555
【裁判日期】    980807
【裁判案由】    詐欺
【裁判全文】
臺灣桃園地方法院刑事判決             98年度簡上字第555號
上  訴  人
即  被  告  戊○○
                    （現在中坑訓練中心步四營步一連服役，
上列上訴人即被告因詐欺案件，不服本院於民國98年4 月30日所
為98年度桃簡字第1116號第一審簡易判決（聲請簡易判決處刑案
號：97年度偵字第26127 號、98年度偵字第3921號、第4823號）
，提起上訴，本院管轄之第二審合議庭判決如下：
    主  文
原判決撤銷。
戊○○幫助意圖為自己不法之所有，以詐術使人將本人之物交付
，處有期徒刑月，如易科罰金，以新臺幣壹仟元折算壹日。
    事  實
一、戊○○雖可預見將金融機構帳戶提供予姓名年籍不詳之人使
    用，可能幫助不詳之犯罪集團從事財產犯罪行為，作為取得
    財物或財產上之利益之管道，竟基於縱使該人將其帳戶用以
    從事詐欺取財之財產犯罪行為，亦不違反其本意之幫助犯意
    ，於97年9 月23日前某日，在臺灣地區某不詳地點，將其所
    申請之中華郵政股份有限公司桃園茄苳郵局帳號第00000000
    000000號帳戶（下稱茄苳郵局帳戶）之金融卡及密碼，交付
    予真實姓名年籍不詳之詐騙集團成員使用，而以此方式幫助
    該詐騙集團成員及其所屬犯罪集團成員詐騙他人財物。嗣該
    真實姓名年籍不詳之詐騙集團成員取得前開帳戶金融卡及密
    碼後，即與其所屬犯罪集團成員共同基於意圖為自己不法所
    有之犯意聯絡，(一)於97年9 月23日晚間某時，由該犯罪集團
    某真實姓名年籍不詳之成員以電話聯絡丙○○，訛稱：丙○○因網路購物，誤設為分期付款，須依指示到提款機操作云
    云，使丙○○陷於錯誤，於同日晚間9 時53分許至大湖郵局
    （址設苗栗縣大湖鄉○○村○○路42號）自動櫃員機，將新
    臺幣（下同）2 萬9,989 元匯入戊○○上開茄苳郵局帳戶，
    旋遭該犯罪集團某真實姓名年籍不詳之成員提領。(二)於97年
    9 月23日某時，由該犯罪集團某真實姓名年籍不詳之成員以
    電話聯絡乙○○，佯稱：乙○○付款方式設定有誤，將於翌
    日扣款，須依指示到提款機操作取消扣款云云，致乙○○陷
    於錯誤，依指示前往國防醫學院之合作金庫銀行自動櫃員機
    ，於同日晚間10時18分許匯款2 萬9,983 元至戊○○上開茄
    苳郵局帳戶，旋遭該犯罪集團某真實姓名年籍不詳之成員提
    領。(三)於97年9 月23日晚間9 時21分許，由該犯罪集團某真
    實姓名年籍不詳之成員以電話聯絡丁○○，訛稱：丁○○先
    前購買化妝品因簽單錯誤，須至提款機解除分期付款云云，
    使丁○○陷於錯誤，於同日晚間11時10分許前往上海商業儲
    蓄銀行（址設板橋市○○路69號）自動櫃員機，匯款2 萬9,
    989 元至戊○○上開茄苳郵局帳戶，嗣因該帳戶列為警示帳
    戶，該筆款項始未遭提領。嗣丙○○、乙○○、丁○○察覺
    有異，知悉遭人詐騙，始報警處理而循線查知上情。
二、案經臺中縣警察局霧峰分局、桃園縣政府警察局桃園分局報
    告臺灣桃園地方法院檢察署檢察官，及臺中縣警察局太平分
    局報告臺灣臺中地方法院檢察署呈請臺灣高等法院檢察署令
    轉臺灣桃園地方法院檢察署檢察官偵查起訴。
    理  由
壹、證據能力部分：
    查本案所引用之供述及非供述證據，經本院依法踐行調查證
    據程式，檢察官、被告均不爭執各該證據之證據能力，且亦
    查無依法應排除其證據能力之情形，是後述所引用證據之證
    據能力均無疑義，先予敘明。
貳、實體部分：
一、訊據上訴人即被告戊○○（下稱被告）矢口否認有何幫助詐
    欺之犯行，辯稱：伊是在97年6 月11日申請茄苳郵局帳戶金
    融卡，申請後由伊保管，當時伊在從事洗車工作，原本想使
    用該帳戶匯入薪資，其後約2 個月伊才從洗車廠辭職，辭職
    之後找工作，將該帳戶金融卡、密碼放在皮包內，約97 年9
    月時，伊在縣政府附近買東西吃拿皮包內物品，才將該帳戶
    金融卡、密碼遺失，該帳戶存摺、印章沒有遺失，若伊幫助
    犯罪集團詐欺，何以未將存摺、印章一併交付，又伊是怕忘
    記，因此才將密碼寫起來，另伊記憶模糊，因此所述帳戶金
    融卡遺失等時間才有出入云云。經查：
  (一)上開事實，業據證人即被害人丙○○、乙○○、丁○○證述
    甚詳（見98年度偵字第646 號卷第5-6 頁，臺中縣警察局太
    平分局刑案偵查卷宗第9-11頁，98年度偵字第4823號卷第10
    -11 頁，97年度偵字第26127 號卷第5 頁），並有茄苳郵局
    帳戶開戶資料及交易明細、郵政自動櫃員機交易明細表、合
    作金庫銀行自動櫃員機交易明細單、上海商業儲蓄銀行自動
    櫃員機交易明細表、茄苳郵局帳戶存摺（以上均影本）在卷
    可稽（見臺中縣警察局太平分局刑案偵查卷宗第31-34 、19
    頁，98年度偵字第48 23 號卷第16頁，97年度偵字第26127
    號卷第18-21 、14頁，本院簡上字卷第47-48頁）。
  (二)被告雖辯稱：茄苳郵局帳戶金融卡、密碼是於97年9 月遺失
    ，伊在97年6 月11日因為從事洗車工作想要薪資轉帳，因此
    申請該帳戶金融卡，申請後由伊保管，辦理金融卡後約2 個
    月從該洗車廠辭職，之後找工作，將該帳戶金融卡、密碼放
    在皮包，而於97年9 月不慎遺失云云。惟被告於98年1 月17
    日警詢時供稱：伊茄苳郵局帳戶金融卡在3 個月前（亦即97
    年10月）就不見了云云（見98年度偵字第4823號卷第3 頁）
    ，又於偵查中供稱：該帳戶金融卡是在97年年中遺失的云云
    （見98年度偵字第4823號卷第23頁），另辯稱：該帳戶金融
    卡是在97年7 、8 月間遺失云云（見本院簡上字卷第8 頁）
    ，復於本院準備程序時稱：該帳戶金融卡遺失之時間為97年
    5 月左右，該帳戶一直是由伊母親使用，後來97年3 、4 月
    伊到洗車廠工作才用到帳戶作為薪資轉帳之用，直到97年年
    中，伊是在97年4 月左右自洗車廠辭職云云（見本院簡上字
    卷第18-19 頁），又供稱：97年6 月11日核發該帳戶金融卡
    是因為伊於97年6 月之前不小心遺失金融卡，後來伊母親要
    使用該帳戶，因此帶伊去辦理，金融卡辦理後，就在伊母親
    手中云云（見本院簡上字卷第19-20 頁），又改稱：最後一
    次辦理金融卡後，金融卡是在伊手中云云（見本院簡上字卷
    第20頁），另於本院審理時供稱：伊辦理的東西都在伊母親
    手中，但晶片卡是在伊手上遺失的云云（見本院簡上字卷第
    37頁），被告就其辦理茄苳郵局帳戶金融卡之目的究竟為洗
    車工作薪資轉帳或其母親要使用該帳戶，該帳戶金融卡申請
    後由其或其母親持用，其自洗車工作辭職之時間為97年8 月
    或同年4 月，該帳戶金融卡何時遺失等情，供述前後不一，
    所言是否屬實，已非無疑。
  (三)況被告於偵查中供稱：伊最後一次使用該帳戶約在97年5 、
    6 月份，伊將該帳戶中的錢全部領出來云云（見98年度偵字
    第4823號卷第22頁），然經本院提示茄苳郵局帳戶交易明細
    並質以：「為何九十七年六月十一號核發晶片卡之後，該帳
    戶還有存款、提款動作，直到九月份才列為警示帳戶？」被
    告始改稱：伊於97年8 月22日發現該帳戶還有400 元，因此
    才去提領，提領之後就沒有使用該帳戶云云（見本院簡上字
    卷第20-21 、38頁）；被告又於本院審理時供稱：依97年6
    月11日辦理晶片卡，是因為伊遺失原來的金融卡，伊母親帶
    伊到郵局辦理，但郵局說帳戶已經凍結，為警示帳戶云云（
    見本院簡上字卷第34頁），經本院質之：「（申辦晶片卡是
    6 月11日的事情，你的帳戶被列為警示帳戶日期為9 月24日
    ，你顯然把兩件事情混為一談，有何意見？）」，被告始改
    稱：「時間太久，我忘記了。」云云（見本院簡上字卷第34
    頁），被告就其何時最後一次使用該帳戶，申辦晶片卡及發
    現警示帳戶之時間是否同一等情，所述顯與卷附茄苳郵局帳
    戶交易明細等件不符，且所述97年6 月11日辦理晶片卡時發
    現帳戶為警示帳戶一節，亦與其所辯97年9 月帳戶始遺失云
    云相互矛盾，顯見其前揭所辯，應係事後臨訟卸責之詞，委
    不足採。
  (四)被告另辯稱：伊因為怕忘記密碼，因此將密碼寫起來云云，
    然查，密碼乃係避免金融卡遭人冒用之重要機制，一般而言
    ，帳戶所有人為避免密碼及金融卡同遭他人取得、利用，均
    知金融卡應與其密碼分別保存，或者將密碼牢記心中，而不
    在任何物體上標示或載明密碼，以免徒增帳戶款項遭人持金
    融卡併同輕易得知之密碼而盜領存款。是被告辯稱其將金融
    卡密碼記載於金融卡等情，已顯悖於一般人管理帳戶之常情
    ，難以遽信。況被告於偵查中供稱：該帳戶之密碼為「7911
    98」，是伊身分證之末碼云云（見98年度偵字第4823號卷第
    23頁），被告茄苳郵局帳戶之密碼既為其身分證末碼，且其
    於偵訊時明確陳述上開密碼，並無記憶不清之情形，顯見其
    辯稱怕忘記而將密碼寫在金融卡云云，應係臨訟編造之詞，
    亦不足採。
  (五)被告又辯稱：上開帳戶金融卡、密碼是放在皮包內，因買東
    西拿皮包內物品才遺失云云。然查，詐欺正犯為避免員警自
    帳戶來源回溯追查出真正身分，乃以他人帳戶供作詐得款項
    出入之帳戶，此為詐欺正犯需利用他人帳戶之原因，相應於
    此，詐欺正犯亦會擔心如使用他人帳戶，因帳戶持有人非本
    人，則詐得款項將遭不知情之帳戶持有人提領，或不知情帳
    戶持有人逕自掛失以凍結帳戶之使用，甚或知情之帳戶持有
    人以辦理補發金融卡、變更印鑑、密碼之方式，將帳戶內存
    款提領一空，致其費盡周章所詐得之款項化為烏有。則詐欺
    正犯為所使用之帳戶，必須為其所能控制之帳戶，始能確保
    詐得款項能自由予以支配使用。申言之，詐欺正犯絕不可能
    使用他人遺失存摺、金融卡、密碼之帳戶供作詐得款項匯入
    之帳戶，以免遭受真正帳戶持有人提領或掛失之風險；另一
    方面，諸如皮夾、皮包或包包等物，係供隨身放置財物證件
    ，以便隨時取用，其內如有物品遺失，所有人通常會立即發
    覺，故詐欺集團如係自他人皮夾、皮包或包包取得金融卡，
    因慮及所有人可能立即查覺遺失而將帳戶掛失止付，衡情，
    應無可能利用該金融卡之帳戶作為取得詐欺款項之工具。從
    而，被告辯稱其帳戶之金融卡（連同密碼）係因放置皮包內
    遺失而遭人不法使用云云，已非合理。況丙○○、乙○○於
    97年9 月23日匯入茄苳郵局帳戶之款項2 萬9,989 元、2 萬
    9,983 ，於同日旋遭人提領 (丁○○所匯入2 萬9,989 元，
    因該帳戶列為警示帳戶而未遭人提領），有茄苳郵局帳戶交
    易明細在卷可稽（見97年度偵字第26127 號卷第21頁），若
    非被告有意幫助詐騙集團為詐騙行為，何以詐騙集團甘冒上
    開帳戶遭掛失或各該款項遭提領之風險而使用該帳戶，可見
    被告將上開富邦銀行帳戶之存摺、提款卡、密碼提供予詐欺
    集團使用一節，應可認定。
  (六)至被告請求傳喚證人即其母親甲○○於本院審理時證稱：於
    98年1 月17日前往郵局補辦金融卡是因為朋友告訴伊承租房
    屋可以向政府申請補助，伊因債信不好，因此要使用被告上
    開帳戶，才叫被告去辦理金融卡，作為匯入補助款之用，伊
    忘記被告何時告訴伊金融卡遺失等語（見本院簡上字卷第39
    -40 頁），依其所言，並不足以為被告有利之認定，附此敘
    明。
  (七)按金融存款帳戶，事關存戶個人財產權益之保障，與存戶之
    金融卡結合，其專屬性、私密性更形提高，一般人亦均有應
    妥為保管金融卡，以防止被他人冒用之認識，縱有特殊情況
    偶有將存摺等件交付他人之需，亦必深入瞭解其用途後再行
    提供以使用，恆係吾人日常生活經驗與事理；且金融帳戶為
    個人理財之工具，申請開設金融帳戶並無任何特殊之限制，
    一般民眾皆可以存入最低開戶金額之方式申請開戶，一個人
    可以在不同之金融機構申請多數之存款帳戶使用，並無何困
    難，此乃眾所週知之事實。則依一般人之社會生活經驗，苟
    見非親非故之人不以自己名義申請開戶，反而向他人蒐集金
    融機構帳戶供己使用，衡情對收集者將所收集之帳戶用於詐
    欺犯罪乙節當有預見。況觀諸現今社會上，詐騙集團收購人
    頭帳戶，持以作為信貸、手機簡訊詐欺之事，常有所聞，出
    賣或出借帳戶予非親非故之人，受讓人係為謀非正當資金進
    出，而隱瞞行為人身分曝光之不法使用，幾乎已成為人盡皆
    知之犯罪手法等情，益當信而有徵。本件被告明知將金融卡
    、金融卡密碼等有關個人財產、身分之物品，淪落於不明人
    士手中，極易被利用為與財產有關之犯罪工具；被告竟加以
    同意，顯然對於該帳戶作為不法使用，有所認識且並不違背
    其本意，其既對帳戶交付他人使用，可能遭犯罪集團用以犯
    罪有所預見，且不違背本意而為之，應有幫助詐欺取財之不
    確定故意甚明。從而，本件事證明確，被告幫助犯詐欺取財
    之犯行堪以認定，應予依法論科。
二、核被告戊○○所為，係犯刑法第30條第1 項、第339 條第1
    、第3 項之幫助詐欺取財既遂罪、幫助詐欺取財未遂罪。被
    告提供自己之上開金融機構帳戶予真實姓名年籍不詳之詐騙
    集團成員之行為，而幫助其等詐欺取財之用，客觀上僅有一
    次幫助行為，而主觀上係以幫助他人詐欺之意思而參與犯罪
    構成要件以外之行為，幫助正犯詐欺被害人丙○○、乙○○
    既遂及被害人丁○○未遂，而侵害被害人3 人之個人財產法
    益，為一行為觸犯數罪名之想像競合犯，應依刑法第55條前
    段之規定，從一重處斷。又被告以幫助之意思，參與構成要
    件以外之行為，為幫助犯，依刑法第30條第2 項規定，按正
    犯之刑減輕之。原審認被告罪證明確，而論以幫助詐欺取財
    罪，並判處有期徒刑3 月，如易科罰金，以1,000 元折算1
    日，固非無見，惟原審未審酌被害人丁○○匯入被告上開茄
    苳郵局帳戶之款項因該帳戶列為警示帳戶而未遭提領，被告
    就此部分應論以幫助詐欺取財未遂罪等情，尚有未洽，被告
    上訴否認犯行，惟其幫助詐欺取財事證明確，業如前述，是
    被告之上訴，顯無理由，然原審判決既有上開違誤之處，自
    應由本院撤銷改判。爰審酌被告並無前科，平日素行良好，
    有臺灣高等法院被告前案紀錄表1 份存卷可查，其明知犯罪
    集團多利用人頭帳戶資為詐騙被害人匯款之工具，竟任意將
    自己所申請之茄苳郵局帳戶之金融卡及密碼交付真實姓名年
    籍不詳之詐騙集團成員，且其所提供帳戶非惟幫助犯罪集團
    者遂行詐欺取財目的，同時使犯罪集團得以隱匿其真實身分
    ，減少遭查獲之風險，愈使其肆無忌憚，加深犯罪之猖獗，
    對於社會治安有相對之危險性，並量及被害人之人數及受騙
    金額，及其犯後否認犯行等一切情狀，量處如主文所示之刑
    ，並諭知易科罰金之折算標準，以示儆懲。
據上論斷，應依刑事訴訟法第455 條之1 第1 項、第3 項、第36
9 條第1 項前段、第364 條、第299 條第1 項前段，刑法第339
條第1 項、第3 項、第30條第1 項前段、第2 項、第55條前段、
第41條第1 項前段，刑法施行法第1 條之1 第1 項、第2 項前段
，判決如主文。
本案經檢察官徐文豪到庭執行職務。
中    華    民    國    98    年    8     月    7     日
                  刑事第四庭  審判長法  官  袁雪華
                                    法  官  張淑華
                                    法  官  林宜靜
以上正本證明與原本無異。
不得上訴。
                                    書記官  黃俊燁
中    華    民    國    98    年    8     月    7     日
附錄論罪科刑法條
刑法第339 條、第30條
中華民國刑法第339條（普通詐欺罪）
意圖為自己或第三人不法之所有，以詐術使人將本人或第三人之
物交付者，處5 年以下有期徒刑、拘役或科或併科1 千元以下罰
金。
以前項方法得財產上不法之利益或使第三人得之者，亦同。
前二項之未遂犯罰之。
中華民國刑法第30條（幫助犯及其處罰）
幫助他人實行犯罪行為者，為幫助犯。雖他人不知幫助之情者，
亦同。
幫助犯之處罰，得按正犯之刑減輕之。


司法院資訊處製作；財團法人民間司法改革基金會備份。
